【裁判字號】    98,上訴,1881
【裁判日期】    990128
【裁判案由】    違反毒品危害防制條例
【裁判全文】
臺灣高等法院臺中分院刑事判決        98年度上訴字第1881號
上  訴  人  臺灣臺中地方法院檢察署檢察官
上  訴  人
即  被  告  甲○○
                    （另案在臺灣臺中監獄臺中分監執行中）
指定辯護人  蘇若龍律師
上列上訴人因被告違反毒品危害防制條例案件，不服臺灣臺中地
方法院98年度訴字第2026號中華民國98年7月29日第一審判決（
起訴案號：臺灣臺中地方法院檢察署98年度偵字第5734號），提
起上訴，本院判決如下：
    主    文
原判決撤銷。
甲○○犯如附表編號一至四所示之罪，各處如附表編號一至四所
示之刑（含主刑及從刑）。應執行有期徒刑拾貳年；扣案廠牌MO
TOROLA、門號0000000000號之行動電話壹支（含SIM卡壹枚）、
新臺幣陸佰元均沒收；未扣案共同販賣第一級毒品所得財物新臺
幣貳仟元應與共犯王秋雄連帶沒收，如全部或一部不能沒收時，
以其等財產連帶抵償之；共同販賣第一級毒品所使用之車牌號碼
YGC-706號機車壹部沒收。
    犯罪事實
一、甲○○明知海洛因乃毒品危害防制條例第2條第2項第1款所
    規定列管之第一級毒品，不得非法販賣、持有，亦知悉綽號
    「二兄」之王秋雄（所涉販賣第一級毒品及轉讓第一級毒品
    等罪，業經臺灣臺中地方法院檢察署檢察官以98年度偵字第
    14008號提起公訴在案）非法販賣第一級毒品海洛因，竟為
    向王秋雄無償取得海洛因以供己施用或併取得金錢花用，而
    甘受王秋雄之利用，各次均與王秋雄共同基於販賣第一級毒
    品海洛因以營利之犯意聯絡，利用甲○○所有廠牌MOTOROLA
    、門號0000000000號之行動電話1支（含SIM卡1枚）及甲○
    ○所有車牌號碼YGC-706號之機車1部，作為其等共同販賣毒
    品海洛因所用之聯繫及交通工具，而於附表編號一至四所示
    時、地，將海洛因販賣給徐玉麟等人，共計得款新臺幣（下
    同）2000元（附表編號三、四販賣給游紫媚等部分尚未取得
    對價），其等各次販賣之對象、時間、地點、交易過程及所
    得財物等，均詳如附表編號一至四所示，而王秋雄則於每次
    交易完成後，無償轉讓海洛因若干或併交付不定額現金供甲
    ○○施用及花用，以為報酬。
二、嗣於98年2月24日上午11時40分許，在台中市○○區○○路2
    段178巷與160巷3弄之交岔路口，甲○○甫向王秋雄所委託
    真實身分不詳、不知其等販賣情節而綽號為「野狗」之成年
    男子取得其附表編號四部分之報酬即毒品海洛因1包（驗餘
    淨重0.1358公克）與現金600元後，隨即為警查獲，並扣得
    上述之海洛因1包、現金600元及其所有供與王秋雄共同販賣
    海洛因所用之廠牌MOTOROLA、門號0000000000號之行動電話
    1支（含SIM卡1枚）。甲○○於到案後，在偵查、原審及本
    院審理中，均自白前開與王秋雄共同販賣第一級毒品海洛因
    等犯罪，且向臺灣臺中地方法院檢察署檢察官供出其交付給
    購毒者徐玉麟、賴木森、游紫媚等人之海洛因來源即係王秋
    雄，經檢察官據此自動檢舉簽分偵案辦理，以該署98年度偵
    字第14008號提起公訴，因而查獲王秋雄。
三、案經臺中市警察局第五分局報請臺灣臺中地方法院檢察署檢
    察官偵查起訴。
    理    由
壹、證據能力部分：
一、按被告以外之人於偵查中向檢察官所為之陳述，除顯有不可
    信之情況者外，得為證據，刑事訴訟法第159條之1第2項定
    有明文。依現階段刑事訴訟法之規定，檢察官代表國家偵查
    犯罪、實施公訴，必須對於被告之犯罪事實負舉證之責，依
    法有訊問被告、證人及鑑定人之權，證人、鑑定人且須具結
    ，實務運作上，偵查中檢察官向被告以外之人所取得之陳述
    ，原則上均能遵守法律規定，不致違法取供，其可信性極高
    。又刑事訴訟法並無檢察官於偵查中訊問證人時，應予被告
    詰問機會之規定，故證人於檢察官偵查中訊問時未經被告進
    行詰問，仍有證據能力（最高法院96年度台上字第2786號判
    決意旨參照）。查本件證人徐玉麟、賴木森及游紫媚於檢察
    官訊問時具結後所為之陳述，未見有受任何不當外力之干擾
    ，檢察官於偵查時復無不法取供之情事，上訴人即被告甲○
    ○（下稱被告）及其辯護人於本院審理時亦未主張檢察官有
    何違背法定程序而對證人徐玉麟、賴木森及游紫媚取供之情
    形，則依上開說明，證人徐玉麟等3人於檢察官訊問時所為
    之陳述，均有證據能力。
二、次按照相機拍攝之照片，係依機器之功能，攝錄實物形貌而
    形成之圖像，除其係以人之言詞或書面陳述為攝取內容，並
    以該內容為證據外，照片所呈現之圖像，並非屬人類意思表
    達之言詞或書面陳述，當不在刑事訴訟法第159條第1項所規
    定「被告以外之人於審判外之言詞或書面陳述」之範圍內，
    其有無證據能力，自應與一般物證相同，端視其取得證據之
    合法性及已否依法踐行證據之調查程序，以資認定（最高法
    院97年度台上字第3854號判決意旨參照）。查本件卷附查獲
    現場及扣押物品等照片，雖非供述證據，而無傳聞法則之適
    用，但上開照片乃警方查獲被告甲○○後，依法利用相機採
    證而於拍攝後所取得，且與被告之犯罪事實具有關聯性，被
    告及其辯護人對於此等照片亦均不爭執其取得之合法性，復
    經本院對當事人依法提示並告以要旨而踐行調查之程序，故
    皆有證據能力。
三、復按被告以外之人於審判外之陳述，雖不符刑事訴訟法第15
    9條之1至同條之4之規定，而經當事人於審判程序同意作為
    證據，法院審酌該言詞陳述或書面陳述作成時之情況，認為
    適當者，亦得為證據；當事人、代理人或辯護人於法院調查
    證據時，知有第159條第1項不得為證據之情形，而未於言詞
    辯論終結前聲明異議者，視為有前項之同意；乃該法第159
    條之5所明定。本件除上述證人徐玉麟、賴木森及游紫媚於
    偵查中具結之證詞及前開卷附之查獲現場、扣押物品等照片
    外，其餘在下列判決理由中所載被告以外之人於審判外所為
    各項書面陳述經援引為證據者，因檢察官、被告及辯護人於
    本院辯論終結前，對於證據能力均不爭執，本院審酌各該證
    據作成時之狀態，也認無非法取得之情形，且適合作為本案
    之證據使用，故亦均有證據能力。
四、扣案毒品海洛因1包（驗餘淨重0.1358公克）、現金600元及
    廠牌MOTOROLA、門號0000000000號之行動電話1支（含SIM卡
    1枚）等物，並非供述證據，而無傳聞法則之適用。惟此等
    扣案物品乃警方於前述時地查獲被告後，經被告出於自願性
    同意而執行搜索後所合法扣得，且與本件案情具有關聯性，
    自有證據能力。
貳、實體方面：
一、訊據被告甲○○坦承為向綽號「二兄」之王秋雄取得海洛因
    施用或併取得金錢花用，而各次均與王秋雄共同基於販賣海
    洛因以營利之犯意聯絡，聽從王秋雄之指示，並利用前揭其
    所有之行動電話及機車作為販賣海洛因之聯繫及交通工具，
    而與王秋雄共同販賣海洛因給徐玉麟、賴木森及游紫媚等人
    ，且扣案之毒品海洛因1包、現金600元即係王秋雄委由綽號
    「野狗」之成年男子所交付附表編號四部分之報酬等情節（
    見原審卷第48頁反面、本院卷第32頁反面、84頁反面）。經
    查：
（一）如附表編號一至四所示，被告與王秋雄共同販賣第一級毒
      品海洛因給購毒者徐玉麟、賴木森及游紫媚等3人之事實
      ，業據證人徐玉麟等3人於檢察官訊問時具結供明在卷（
      見98年度偵字第5734號影卷第28至29、36至37、54至56、
      79至80頁），並有證人賴木森所提出記載販毒者電話之紙
      條影本1張（見98年度他字第1181號影卷第5頁）、臺灣臺
      中地方法院檢察署檢察官98年度毒偵字第332號緩起訴處
      分書（徐玉麟施用第一級毒品部分）、98年度毒偵字第52
      8、530號起訴書（賴木森施用第一級毒品部分）、98年度
      毒偵字第10 76號起訴書（游紫媚施用第一級毒品部分）
      （以上見98年度偵字第5734號影卷第102至107頁）、查獲
      被告時所拍攝之現場及扣押物品照片共4張、廠牌為MOTOR
      OLA、門號係0000000000號行動電話之撥接電話紀錄照片4
      0張（以上見警卷第14至15、20至27頁）等附卷可稽，復
      有毒品海洛因1包、現金600元及上開行動電話1支（含SIM
      卡1枚）等物扣案可為佐證，且上述扣案之海洛因1包，經
      送行政院衛生署草屯療養院鑑定後，確實檢驗出海洛因之
      成份（驗餘淨重0.1358公克），亦有該院98年3月12日草
      療鑑字第0980300098號鑑定書影本1件在卷可參（見98年
      度偵字第5734號影卷第115頁）。
（二）又王秋雄因涉嫌指揮被告為其完成如附表編號一至四等販
      賣第一級毒品海洛因給徐玉麟等人之交易，並於每次交易
      完後，另無償轉讓第一級毒品海洛因若干給被告施用或併
      交付金錢以作為其報酬等犯行，經臺灣臺中地方法院檢察
      署檢察官偵查後，業以98年度偵字第14008號提起公訴在
      案等情節，有上開起訴書1份附卷足參（見本院卷第66至
      71頁）。
（三）再者，被告於偵查、原審及本院審理中坦承與綽號「二兄
      」之王秋雄共犯如附表編號一至四所示販賣第一級毒品等
      罪，及扣案之海洛因1包（驗餘淨重0.1358公克）、現金
      600元乃王秋雄委託綽號「野狗」之成年男子所交付附表
      編號四部分之報酬等自白（見98年度偵字第5734號影卷第
      93至97頁，原審卷第10至11頁、第48頁反面至49頁，本院
      卷第32頁反面、84頁反面），因核與前開從其他方面調查
      所得之證據資料相符，顯屬事實，而亦可採為證據。
（四）公訴意旨雖認被告與王秋雄所共犯如附表編號一至四所示
      販賣第一級毒品等犯行，尚有真實身分不詳、綽號「野狗
      」之成年男子參與共犯。惟依證人徐玉麟、賴木森及游紫
      媚於檢察官訊問時所具結之證詞，均無言及別有上開綽號
      「野狗」之成年男子或其他第三者參與任何階段之販賣行
      為；且被告於警詢時所供述由綽號「野狗」之人負責向購
      毒者收取金錢等自白（見警卷第3至9頁），亦無其他直接
      或間接之證據可以佐證為真；況證人徐玉麟、賴木森等2
      人均係直接將現金1000元交付被告收受，而不存在由「野
      狗」另向其等收取對價之情事，亦經其等於偵訊時敘述甚
      明，且為被告坦承無誤，已得證有如前述。故如附表編號
      一至四所示者，除被告及王秋雄外，應無「野狗」或其第
      三者參與共犯。
（五）另證人游紫媚固於偵查中結證稱與被告交易時，是她將購
      買之金額交付被告，被告則將海洛因交付給她等語（見98
      年度偵字第5734號影卷第37頁）。惟有關附表編號三、四
      等部分，被告堅決否認曾向證人游紫媚分別收取1000元之
      對價，並於偵查中供稱當游紫媚以電話聯繫王秋雄欲購買
      海洛因時，其適在旁而聽見游紫媚表示要先賒帳，而經王
      秋雄同意等語（見98年度偵字第5734號影卷第94頁），與
      游紫媚各執一詞，致究竟附表編號三、四等部分，被告或
      王秋雄有無取得對價，不無疑義。然卷內已無適合之證據
      資料可以憑斷究竟何者所言方屬事實，則依罪疑唯輕，認
      附表編號三、四等2件，被告及王秋雄均尚無取得各1000
      元，合計共2000元之對價，應較適宜。
（六）復查，販賣毒品乃毒品危害防制條例所規定之重罪，且為
      杜絕毒品之泛濫，近年來檢、警、調等政府機關嚴加查緝
      ，眾所週知，倘無利可圖，又非有特殊親密之關係者，行
      為人應無一再冒險而平白交付海洛因供他人施用，卻不要
      求代價之理。又一般司法實務上，除被告自承外，幾難查
      得行為人實際獲利之情形，則其坦承犯行者被論以販賣之
      重典，矢口否認犯行者，反囿於有無得利難以究明而被輕
      縱，洵非事理之平。故除有具體事例可證確未取得任何利
      潤外，於一般交易之情形，認定販賣之人必有一定利得，
      應不違反經驗法則及論理法則。以上述事理觀諸本案，王
      秋雄販賣海洛因給證人徐玉麟等人時，未見其間有何特殊
      情誼，也無其他事證可認王秋雄係以從上手所取得之原價
      而轉售給徐玉麟等人；被告復於本院審理時供承他雖不知
      王秋雄販賣海洛因給徐玉麟等人可得利潤幾成，但有賺就
      是等語（見本院卷第84頁反面），而肯認其各次與王秋雄
      共同實施販賣毒品之行為時，皆有營利之意圖；故被告與
      王秋雄均係基於營利之共同犯意聯絡，而分別實施如附表
      編號一至四所示各次販賣海洛因之行為，已明白可認。
（七）綜上所述，本件事證明確，如附表編號一至四所示，被告
      各次均與王秋雄基於意圖營利之共同犯意聯絡，而分別販
      賣第一級毒品海洛因給徐玉麟等人之犯行，皆已足可認定
      。
二、新舊法之比較適用：
    按行為後法律有變更者，適用行為時之法律，但行為後之法
    律有利於行為人者，適用最有利於行為人之法律，刑法第2
    條第1項訂有明文。又關於法律變更之比較適用原則，於比
    較時應就罪刑有關之共犯、未遂犯、想像競合犯、牽連犯、
    連續犯、結合犯，以及累犯加重、自首減輕暨其他法定加減
    原因（如身分加減）與加減比例等一切情形，本於統一性及
    整體性原則，綜其全部罪刑之結果而為比較，亦有最高法院
    95年5月23日刑事庭第8次會議決議之意旨可資參照。查本件
    被告甲○○行為後，毒品危害防制條例第4條、第17條業已
    修正，並於98年5月20日修正公布，同年月22日施行（按法
    規之制定與法規之修正，如有特定生效日之必要者，依中央
    法規標準法第14條或第20條第2項準用第14條之規定，應分
    別特定其施行日期。法規制定或前次修正基於特殊因素所特
    定之施行日期，並不適用於日後修正或再次修正之條文。又
    法律之制定或修正，若未明定施行日期者，中央法規標準法
    雖未規定應自何時生效，然法律既經制定或修正並經總統公
    布，自應依一般原則，自公布日起算至第3日發生效力。至
    於92年7月9日修正公布之毒品危害防制條例第36條規定：「
    本條例自公布後6個月施行。」其立法理由係謂：「(一)依修
    正草案第2條第3項規定，法務部需會同衛生署成立審議委員
    會每3個月定期檢討調整毒品之分級及品項，而本次新增第
    四級毒品，有需要在新法施行前先經該審議會檢討後再調整
    公布，爰預留6個月緩衝期，以利處理。(二)依本條例新修正
    之規定，有必要再訂定相關子法及修正相關法規，以配合本
    條例之施行，故亦有需要預留適當緩衝期，以利訂頒相關子
    法及相關法規之配合修正。」故該條規定，顯係因應該次修
    正之需，始預留適當之緩衝期。與本次之修正並未定有施行
    日期之特別規定，且亦未明示係基於何特殊因素而修正，自
    並不能適用92年7月9日修正公布之毒品危害防制條例第36條
    自公布後6個月施行之規定，司法院98年6月29日院台廳刑一
    字第0980014643號函釋亦同此見解）。是被告犯後法律已有
    變更，爰就本件新舊法之比較適用說明如下：
（一）修正前毒品危害防制條例第4條第1項規定「製造、運輸、
      販賣第一級毒品者，處死刑或無期徒刑；處無期徒刑者，
      得併科新臺幣一千萬元以下罰金。」惟修正後之毒品危害
      防制條例第4條第1項係規定「製造、運輸、販賣第一級毒
      品者，處死刑或無期徒刑；處無期徒刑者，得併科新臺幣
      二千萬元以下罰金。」經予比較後，顯以修正前該條例第
      4條第1項之規定有利於被告。
（二）又修正前毒品危害防制條例第17條之規定為：「犯第4條
      第1項至第4項、第5條第1項至第4項前段、第6條第1項至
      第4項、第7條第1項至第4項、第8條第1項至第4項、第10
      條或第11 條第1項、第2項之罪，供出毒品來源，因而破
      獲者，得減輕其刑。」修正後毒品危害防制條例第17條第
      1項則規定：「犯第4條至第8條、第10條獲第11條之罪，
      供出毒品來源，因而查獲其他正犯或共犯者，減輕或免除
      其刑。」並增訂第2項：「犯第4條至第8條之罪於偵查及
      審判中均自白者，減輕其刑。」而死刑減輕者，為無期徒
      刑；又無期徒刑減輕者，為20年以下15年以上有期徒刑；
      再罰金減輕者，減輕其刑至2分之1，但同時有免除其刑之
      規定者，其減輕得減至3分之2，刑法第64條第2項、第65
      條第2項、第66條分別定有明文。是修正後毒品危害防制
      條例第17條第1項之規定，將得減輕其刑修正為減輕或免
      除其刑，並增列第2項規定被告於偵查及審判中均自白者
      ，減輕其刑，此部分新修正及增訂之規定顯較舊法所定者
      有利於被告。
（三）案經就與被告甲○○罪、刑有關之所有規定，依刑法第2
      條第1項及前揭最高法院之決議意旨，綜其全部罪刑而為
      比較後，可知究為新法或舊法有利於被告，應以被告於犯
      後是否符合修正後該條例第17條之規定為斷。而於一罪一
      罰之原則下，經逐一檢視本件被告所為如附表編號一至四
      所示等4件犯行後，因均符合新修正毒品危害防制條例第
      17條第1、2項之規定，故被告所為如附表編號一至四所示
      等各次犯行，均應依刑法第2條第1項但書之規定，適用修
      正後之新法對被告論罪科刑，理由如下：
    1.被告犯有如附表編號一至四所示之販賣第一級毒品罪，業
      於偵查、原審及本院審理中均自白（見98年度偵字第5734
      號影卷第93至97頁，原審卷第10至11頁、第48頁反面至49
      頁，本院卷第32頁反面、84頁反面），而符合新修正毒品
      危害防制條例第17條第2項之規定。
    2.按「犯毒品危害防制條例第四條第二項販賣第二級毒品罪
      ，供出毒品來源，因而破獲者，依同條例第十七條得減輕
      其刑之規定。其所稱『供出毒品來源，因而破獲者』，係
      指被告供出毒品來源之有關資料，諸如前手之姓名、年籍
      、住居所、或其他足資辨別之特徵等，使調查或偵查犯罪
      之公務員因而對之發動調查或偵查並破獲者而言。申言之
      ，被告之『供出毒品來源』，與調查或偵查犯罪之公務員
      對之發動調查或偵查並進而破獲之間，論理上須具有先後
      且相當的因果關係，非謂被告一有『自白』、『指認』毒
      品來源之人，而破獲在後，即得依上開規定予以減刑。若
      被告供出毒品來源者之前，調查或偵查犯罪之公務員已有
      確切之證據，足以合理之懷疑被告所供販賣毒品來源之人
      ，則嗣後之破獲與被告之『供出毒品來源』間，即欠缺先
      後且相當的因果關係，自不得適用上開規定予以減刑。」
      （最高法院97年度台上字第1475號判決意旨參照）查被告
      為向王秋雄取得海洛因施用，而甘為王秋雄利用，經王秋
      雄交付海洛因後，出而與購毒者徐玉麟等人完成交易之行
      為等事實，前已證明，故王秋雄確係被告販賣給徐玉麟等
      人海洛因之毒品來源，洵無疑義。又被告係於98年5月27
      日為檢察官訊問時，具結證稱與王秋雄共犯如附表編號一
      至四等犯行，並經檢察官提示王秋雄之照片資料後，肯認
      此即其所指之共犯、綽號「二兄」之王秋雄等情節，有上
      述之訊問筆錄在卷可明（見98年度偵字第5734號影卷第93
      至97頁），自屬已明白供出毒品來源之有關資料，即前手
      之姓名及足資辨別之特徵等資料，而使檢察官得對之發動
      偵查。果臺灣臺中地方法院檢察署檢察官即根據被告上開
      於偵查中具結之證詞及所提供上手之資料，而簽分案偵辦
      王秋雄乙節，亦有其簽呈影本1件附卷足憑（見98年度偵
      字第5734號影卷第120頁），觀其簽呈說明之二載有「涉
      嫌犯罪事實與分案原因：被告甲○○因涉犯販賣第一級毒
      品海洛因罪嫌，業經本檢察官提起公訴。被告甲○○於偵
      訊時，供稱係受王秋雄之指示，運送第一級毒品海洛因給
      證人游紫煝、賴木森及徐玉麟，並收取價金後，將價金全
      數交給王秋雄，王秋雄則不定期交付第一級毒品海洛因、
      現金，供被告甲○○施用及花用。因認王秋雄涉有違反毒
      品危害防制條例第4條第1項販賣第一級毒品海洛因罪嫌。
      」等語甚明。且王秋雄經臺灣臺中地方法院檢察署檢察官
      分以98年度偵字第14008號案偵辦後，因涉嫌與被告共犯
      如附表編號一至四等販賣第一毒品及轉讓第一級毒品給被
      告施用等犯行，已被提起公訴在案等事實，有上開案號之
      起訴書1份在卷可稽（見本院卷第66至71頁）。從而，被
      告甲○○之「供出毒品來源」，與檢察官得對王秋雄發動
      偵查並進而破獲之間，論理上即具有先後且相當之因果關
      係，至為明顯。雖依本件卷證資料，別有案外人游皓炫曾
      於98年2月27日經檢察官訊問時，供稱綽號「二哥」之人
      即為王秋雄，及其有受「二哥」、「二嫂」之指示，負責
      送海洛因給購買者云云（見98年度偵字第5734號影卷第50
      至53頁），惟游皓炫後於98年3月13日再為檢察官訊問時
      ，改口否認有何與王秋雄共同販賣海洛因之犯行，亦未指
      認當時在庭之王秋雄即為其先前所陳述綽號「二哥」之人
      （見上開偵查影卷第59頁反面至60頁），致使警方或檢察
      官無從憑藉游皓炫之供述而對王秋雄發動調查或偵辦。故
      儘管游皓炫係先於被告供述王秋雄之人，然僅引起檢察官
      對王秋雄之注意而已，唯被告始為犯販賣第一級毒品罪，
      供出毒品來源係王秋雄，因而使檢察官查獲王秋雄之人，
      此不可不辨，是被告就所犯附表編號一至四所示販賣第一
      級毒品等各罪，亦皆符合修正後毒品危害防制條例第17條
      第1項之規定。
三、論罪科刑：
（一）核被告甲○○就附表編號一至四所為，均係犯修正後毒品
      危害防制條例第4條第1項之販賣第一級毒品罪；且：
    1.被告於附表編號一至四所示各次為販賣第一級毒品海洛因
      而持有之低度行為，應均為其販賣之高度行為所吸收，皆
      不另論罪。
    2.又被告就附表編號一至四所示各次販賣第一級毒品之犯行
      ，與王秋雄之間均有犯意聯絡及行為分擔，皆為共同正犯
      。
    3.修正前刑法第56條連續犯之規定，已於95年7月1日起廢除
      ，本案被告犯罪在95年7月1日之後，自無修正前刑法第56
      條連續犯之適用。又學理上所謂之「集合犯」，係一種構
      成要件類型，亦即立法者針對特定刑罰規範之構成要件，
      已預設其本身係持續實行之複次行為，具備反覆、延續之
      行為特徵，將之總括或擬制成一個構成要件之「集合犯」
      行為，此種犯罪以反覆實行為典型、常態之行為方式，具
      侵害法益之同一性，因刑法評價上為構成要件之行為單一
      ，因而僅包括的成立一罪。而修正前毒品危害防制條例第
      4條第1項之販賣第一級毒品罪，在95年7月1日修正刑法施
      行前，並未被認係「集合犯」，而在上開刑法修正時（或
      在此後），亦未經立法機關另為「集合犯」之立法；且被
      告與王秋雄販賣海洛因給徐玉麟等人之各次時間、地點均
      截然可分，主觀上顯非出於一次之決意，依社會通念，當
      以評價為數罪始較適當，方符刑罰公平原則。故被告所犯
      如附表編號一至四所示各次販賣第一級毒品之犯行，犯意
      各別，行為互殊，應分論併罰。至數行為於同時同地或密
      切接近之時地實施，侵害同一之法益，各行為之獨立性極
      為薄弱，依一般社會健全觀念，在時間差距上，難以強行
      分開，在刑法評價上，以視為數個舉動之接續施行，合為
      包括之一行為予以評價，較為合理者，即屬接續犯，而為
      包括之一罪（最高法院96年度台上字第88號判決意旨參）
      ；然被告所犯如附表編號一至四所示各罪之時間、地點截
      然可分，並無包括評價為一行為始較合理之餘地，容非接
      續犯甚明，故指定辯護人謂被告所犯4罪之時間、空間密
      接，應以接續犯論以一罪等語（見本院卷第32頁反面），
      尚非可採，併予敘明。
    4.按「毒品危害防制條例第十七條原僅規定犯該條所列舉之
      製造、販賣、運輸等罪之毒販，為鼓勵其供出毒品來源，
      因而破獲者，得獲邀減刑之寬典，俾有效推展阻斷供給之
      緝毒工作。而毒販之所以願意供出其上游組織之情形，使
      檢警機關得以進一步追查破獲，類皆已於偵查或審判中自
      白犯罪，然上開條例並未有如貪污治罪條例第八條第二項
      自白減刑之規定，不無造成毒販可能自忖無法有效供出毒
      品來源之上手，難以獲得減刑恩惠，因而減弱甚至斷絕其
      自白認罪之誘因，致使上開案件之刑事訴訟程序未能儘早
      確定。九十八年五月二十日修正之毒品危害防制條例第十
      七條，乃採行寬厚之刑事政策，修正原條文，擴大適用範
      圍，除於第一項規定供出毒品來源，因而查獲其他正犯或
      共犯者，減輕或免除其刑外，並增列第二項於偵查及審判
      中自白者，減輕其刑之規定，以鼓勵毒販自白認罪，開啟
      其自新之路。從而，毒販在偵查及審判中之歷次陳述，各
      有一次以上之自白，並供出毒品來源，因而查獲其他正犯
      或共犯之情形，即已完全合致第十七條第一項、第二項規
      定之要件，且其中第二項減刑之事由，當然為第一項減免
      規定所包括，依法規競合之吸收關係，應優先適用第十七
      條第一項之規定。」（最高法院98年度台上字第7231號判
      決意旨參照）而被告就附表編號一至四所犯者，均符合修
      正後毒品危害防制條例第17條第1項、第2項之規定，前已
      敘明，故均應優先適用修正後毒品危害防制條例第17條第
      1項之規定減輕其刑，且依刑法第66條但書之規定，其上
      述各次所犯修正後毒品危害防制條例第4條第1項之販賣第
      一級毒品罪，就法定刑為罰金之部分，其減輕得減至3分
      之2。
    5.再者，如附表編號一、二所示部分，被告共同販賣第一級
      毒品海洛因之所得，各僅為1000元，著實不多，附表編號
      三、四等部分則皆尚未取得對價，且其犯行所生危害遠不
      及於大量且長期販賣海洛因之盤商，雖本件應依修正後毒
      品危害防制條例第17條第1項之規定就其4次犯行均減輕其
      刑，然其各次犯行縱科以減輕其刑後最輕之法定本刑，仍
      嫌過重，而難認符合罪刑相當原則及比例原則，也無以與
      上述危害國人健康最甚者有所區隔，在客觀上實足以引起
      一般人之同情，故依刑法第59條之規定，就被告所犯如附
      表編號一至四等所示4次販賣海洛因之犯行，均酌量減輕
      其刑，並皆遞減之。
（二）原審判決以被告甲○○所為附表編號一至四等犯行，罪證
      明確，予以論科，固非無見。惟查：1.被告行為後，毒品
      危害防制條例第4條、第17條業已修正，並於98年5月20日
      公布，自同年月22日起施行，前已敘明，則原審於判決時
      未就上開新舊法之規定比較輕重而為適用，即有未合；2.
      又原審判決於其附表(一)編號、等部分，於所載「犯罪
      方法」欄內，均未記載游紫媚購買海洛因之金額，對被告
      構成犯罪事實之認定，有欠完整；3.被告確有供出毒品來
      源，因而破獲前手，而應有毒品危害防制條例第17條減輕
      其刑規定之適用，其事證已如前述，原審認王秋雄非被告
      毒品之來源，暨以游皓炫已先供出「二哥」為王秋雄，即
      未再細察游皓炫之供述是否已足使偵查犯罪之機關得以發
      動調查或偵辦，也未詳究何者與查獲王秋雄之間始具有相
      當之因果關係，致疏未依上述規定減輕被告之刑，亦有未
      洽；4.再者，原判決事實既認被告以其所有車牌號碼為YG
      C-706號機車作為販賣第一級毒品海洛因之工具（見原審
      判決書第1頁倒數第5行），卻未依毒品危害防制條例第19
      條第3項之規定沒收之，也有不適用法則之違誤；5.另被
      告為警查獲時，有扣得廠牌為MOTOROLA、NOKIA之行動電
      話機具各1支及門號為0000000000號之SIM卡1枚（見警卷
      第12頁之扣押物品目錄表所載），惟廠牌為MOTOROLA、門
      號0000000000號之行動電話1支（含SIM卡1枚）始為被告
      所有供與王秋雄共犯如附表編號一至四所示各罪所使用之
      聯繫工具（理由詳待後述），然原判決僅諭知行動電話1
      支（含0000000000S IM卡1張）沒收，未明白認定該支行
      動電話之廠牌，將來執行時即有誤認係NOKIA廠牌之虞。
      故被告上訴，言其已供出毒品來源，因而破獲，請求減輕
      其刑，為有理由，本件應由本院將原判決撤銷予以改判。
      至檢察官上訴指稱原審就被告所犯各罪之量刑及定執行刑
      均過輕部分，按「法律上屬於自由裁量之事項，有其外部
      性界限及內部性界限，並非概無拘束。依據法律之具體規
      定，法院應在其範圍選擇為適當之裁判者，為外部性界限
      ；而法院為裁判時，應考量法律之目的，及法律秩序之理
      念所在者，為內部性界限。法院為裁判時，二者均不得有
      所踰越。在數罪併罰，有二裁判以上，定其應執行之刑時
      ，固屬於法院自由裁量之事項，然仍應受前揭外部性界限
      及內部性界限之拘束。」（最高法院94年度台非字第233
      號裁判意旨參照）而原審判決就被告所犯各罪所定之刑及
      其應執行刑，經核並無逾越上述說明之外部性界限及內部
      性界限，應無失出，尚屬適當，是檢察官之上訴，難認有
      理由。爰審酌被告明知海洛因戕害人體身心之健康至鉅，
      不僅沈迷其中，為圖免費之海洛因施用，更不惜販賣而危
      害他人，殊為可議，惟其犯後尚無飾詞卸責，浪費訴訟資
      源，亦供出上手，避免毒害擴大，態度尚可，經再考量其
      犯罪之動機、方法、手段及所得等一切情狀後，就其所犯
      如附表編號一至四所示等各罪，分別量處如主文第2項所
      示之刑及定其應執行之刑。
（三）關於沒收部分：
    1.按犯第4條至第9條、第12條、第13條或第14條第1項、第2
      項之罪者，其供犯罪所用或因犯罪所得之財物，均沒收之
      ，如全部或一部不能沒收時，追徵其價額或以其財產抵償
      之，為毒品危害防制條例第19條第1項所明定。而扣案門
      號0000000000號之SIM卡1枚，雖係案外人施耀松所申請（
      見本院卷第64頁之台灣大哥大資料查詢所載），然此係他
      人所申請而給予被告者，乃被告所有，被告並將該枚SIM
      卡置入扣案其所有廠牌為MOTOROLA之行動電話機具內使用
      等事實，業據被告供明在卷可憑（見本院卷第84頁反面至
      85頁），此支扣案之行動電話（含上開SIM卡1枚）復係被
      告與王秋雄共犯如附表編號一至四等各次犯行所使用之物
      ，故應依上開規定沒收之。
    2.又沒收含有保安處分之性質，在剝奪犯罪者因犯罪而取得
      之財產上利益，以遏止犯罪，與罰金屬刑罰之性質有別（
      參見最高法院97年度台上字第3745號判決意旨）。扣案之
      現金600元，乃王秋雄委由前述之「野狗」所給付被告完
      成附表編號四部分犯行之報酬，業據被告陳明在卷（見原
      審卷第48頁反面），此雖非直接向購毒者所取得之犯罪所
      得，然就被告而言，仍不失為其犯罪之所得，且係因其販
      賣附表編號四部分所示之第一級毒品海洛因而取得者；毒
      品危害防制條例第19條第1項復係刑法第38條第1項第3款
      之特別規定，而應優先適用；故上開扣案之現金600元自
      應依上開條例第19條第1項所定，在被告所為如附表編號
      四部分犯行之主刑項下，予以宣告沒收。
    3.如附表編號一、二所示等部分，被告因販賣第一級毒品所
      各得之現金1000元，合計共2000元，雖無扣案，然仍應依
      前述條例第19條第1項之規定，與共犯王秋雄連帶沒收，
      如全部或一部不能沒收時，以其等財產連帶抵償之。且按
      「犯毒品危害防制條例第四條第一項之販賣第一級毒品罪
      者，其因犯罪所得之財物，沒收之，如全部或一部不能沒
      收時，追徵其價額或以其財產抵償之。同條例第十九條第
      一項雖有明文，然所稱因犯罪所得之財物，係以實際所得
      者為限，苟無所得或尚未取得者，即無從為沒收、追徵或
      以財產抵償之諭知。」（最高法院96年度台上字第2331號
      判決意旨參照）故如附表編號三、四等所示部分，既被告
      及共犯王秋雄尚無取得代價，即無從為沒收之諭知。
    4.次按「毒品危害防制條例第十九條第三項規定，犯同條例
      第四條之罪所使用之水、陸、空交通工具沒收之，此項規
      定乃採義務沒收主義，凡屬犯人所有供該條之罪所使用之
      水、陸、空交通工具，均應予宣告沒收。」（最高法院94
      年度台上字第4433號判決意旨參照）；又「刑罰法令關於
      沒收之規定，有採職權沒收主義與義務沒收主義。職權沒
      收，指法院就屬於被告所有，並供犯罪所用或因犯罪所得
      之物，仍得本於職權為斟酌沒收與否之宣告，例如刑法第
      三十八條第一項第二款、第三款、第三項前段等屬之。義
      務沒收，又可分為絕對義務沒收與相對義務沒收二者。前
      者指凡法條規定『不問屬於犯人與否，沒收之』者屬之，
      法院就此等之物，無審酌餘地，除已證明滅失者外，不問
      屬於犯人與否或有無查扣，均應沒收之；後者指凡供犯罪
      所用或因犯罪所得之物，均應予以沒收，但仍以屬於被告
      或共犯所有者為限。毒品危害防制條例第十九條第三項規
      定，犯同條例第四條之罪所使用之水、陸、空交通工具，
      應予沒收，並非以專供犯上開之罪所用之物，始得沒收之
      。且此項沒收採義務沒收主義，故凡供犯上開之罪所用之
      物，即應依該條項之規定，宣告沒收之。惟因其未有『不
      問屬於犯人與否，沒收之』之規定，故仍以屬於犯人所有
      者為限，始得沒收。」（最高法院93年度台上字第2751號
      判決意旨參照）查本件車牌號碼YGC-706號之機車1部，固
      係登記在案外人王春義名下（見本院卷第43頁之機車車籍
      查詢所載），惟王春義乃被告之父，此部機車乃王春義贈
      與被告供其工作之用，支配權在於被告，實為被告所有等
      事實，業經被告供承甚明（見本院卷第85頁），但被告以
      之作為與王秋雄共犯如附表編號一至四所示各次販賣毒品
      罪之交通工具使用，前已證明，故此部機車雖無扣案，然
      亦無證據可認已經滅失，即應依毒品危害防制條例第19條
      第3項之規定，宣告沒收之。
    5.至於扣案之海洛因1包（驗餘淨重0.1358公克），乃被告
      因完成附表編號四部分之犯行，而經王秋雄於事後另行給
      付之報酬，與其等所共犯附表編號四部分之犯行，並無直
      接關係；此外，王秋雄於附表編號一至三所示各次交易完
      成後，每次所無償轉讓給被告施用以為報酬之海洛因，與
      附表編號一至三所示其等各次販賣毒品之犯行，亦無直接
      關聯。按查獲之第一、二級毒品，不問屬於犯人與否，均
      沒收銷燬之，毒品危害防制條例第18條第1項前段固有明
      文規定；惟按沒收為從刑之一種，依主從不可分原則，應
      附隨於主刑而同時宣告之（最高法院78年台非字第72號判
      例意旨參照），且必於犯罪有直接關係者，始屬相當；則
      上開扣案之海洛因1包及其餘3次未扣案之海洛因，既與附
      表編號一至四等犯行無直接關係，自無可於如附表編號一
      至四所示等任何犯行中之主刑下予以宣告沒收銷燬。再按
      毒品危害防制條例第19條第1項所定「供犯罪所用或因犯
      罪所得之物」，係指犯第4條至第9條、第12條、第13條或
      第14條第1項、第2項之罪所用或所得之物，不包括毒品本
      身在內（最高法院96年度台上字第89、727、884號等判決
      意旨參照），故扣案之海洛因1包及其他3次所取得之海洛
      因若干，縱係被告犯罪所得之物，也無可依該條例第19條
      第1項之規定宣告沒收。況被告於每次交易完成後經王秋
      雄所交付以為報酬之海洛因，包括扣案之海洛因1包在內
      ，實係王秋雄各次所轉讓給被告施用者，而王秋雄就此部
      分所涉嫌之轉讓第一級毒品等罪，業經臺灣臺中地方法院
      檢察署檢察官以98年度偵字第14008號提起公訴在案，其
      起訴書中並請求將上開扣案之海洛因1包宣告沒收銷燬之
      （見本院卷第66至71頁）。從而，扣案之海洛因1包及上
      述其他3次被告獲王秋雄所轉讓交付之海洛因，依上述主
      從不可分原則，均未可於本案宣告沒收銷燬之。
    6.末查，被告為警查獲時，尚經扣得廠牌為NOKIA之行動電
      話機具1支及門號為0000000000號之SIM卡1枚（見警卷第
      12頁），然上述之扣案物經調查後，顯與被告所犯如附表
      編號一至四等各次犯行，毫無關聯，故無從諭知沒收，併
      予敘明。
據上論斷，應依刑事訴訟法第369條第1項前段、第364條、第299
條第1項前段，毒品危害防制條例第4條第1項（修正後）、第17
條第1項（修正後）、第19條第1項、第3項，刑法第11條、第2條
第1項但書、第28條、第59條、第51條第5款，判決如主文。
本案經檢察官乙○○到庭執行職務。
中    華    民    國    99    年    1     月    28    日
            刑事第九庭  審判長法  官  江  德  千
                              法  官  許  旭  聖
                              法  官  莊  深  淵
以上正本證明與原本無異。
如不服本判決應於收受送達後十日內向本院提出上訴書狀，其未
敘述上訴之理由者，並得於提起上訴後十日內向本院補提理由書
（均須按他造當事人之人數附繕本）「切勿逕送上級法院」。
                              書記官  陳  振  海
中    華    民    國    99    年    1     月    28    日
附表
┌──┬───┬─────┬──────────┬───────────┐
│編號│販賣之│販賣之時間│交易過程及被告販賣毒│被告所犯罪名及科刑（含│
│    │對象  │及地點    │品海洛因所得之財物  │主刑及從刑）          │
├──┼───┼─────┼──────────┼───────────┤
│    │徐玉麟│97年12月23│徐玉麟之友人撥打王煜│甲○○共同販賣第一級毒│
│    │      │日前2、3天│琨所有廠牌MOTOROLA、│品，處有期徒刑捌年。扣│
│    │      │某時，在台│門號0000000000號之行│案廠牌MOTOROLA、門號09│
│    │      │中巿松竹路│動電話聯繫購買第一級│00000000號之行動電話壹│
│    │      │與北屯路交│毒品海洛因之事宜後，│支（含SIM卡壹枚）沒收 │
│    │      │岔路口附近│由王秋雄在其住處將海│；未扣案共同販賣第一級│
│    │      │。        │洛因1包交給甲○○， │毒品所得財物新臺幣壹仟│
│    │      │          │甲○○即騎乘其所有車│元應與共犯王秋雄連帶沒│
│一  │      │          │牌號碼YGC-706號之機 │收，如全部或一部不能沒│
│    │      │          │車前去交易，而於上開│收時，以其等財產連帶抵│
│    │      │          │時地交付海洛因1包給 │償之；共同販賣第一級毒│
│    │      │          │徐玉麟，得款新臺幣（│品所使用之車牌號碼YGC-│
│    │      │          │下同）1000元，再轉交│706號機車壹部沒收。   │
│    │      │          │給王秋雄。事後王秋雄│                      │
│    │      │          │另無償轉讓海洛因若干│                      │
│    │      │          │供甲○○施用，以為報│                      │
│    │      │          │酬。                │                      │
├──┼───┼─────┼──────────┼───────────┤
│    │賴木森│97年12月23│賴木森與王秋雄聯繫購│甲○○共同販賣第一級毒│
│    │      │日中午12時│買海洛因之事宜後，王│品，處有期徒刑捌年。扣│
│    │      │許，在台中│秋雄即在其住處將海洛│案廠牌MOTOROLA、門號09│
│    │      │巿松竹路某│因1包交付甲○○，由 │00000000號之行動電話壹│
│    │      │處鐵道旁。│甲○○騎乘其所有車牌│支（含SIM卡壹枚）沒收 │
│    │      │          │號碼YGC-706號之機車 │；未扣案共同販賣第一級│
│    │      │          │前去交易，其間賴木森│毒品所得財物新臺幣壹仟│
│    │      │          │並撥打甲○○所有廠牌│元應與共犯王秋雄連帶沒│
│二  │      │          │MOTOROLA、門號098719│收，如全部或一部不能沒│
│    │      │          │1975號之行動電話催促│收時，以其等財產連帶抵│
│    │      │          │甲○○快一點，而於上│償之；共同販賣第一級毒│
│    │      │          │開時地，由甲○○將海│品所使用之車牌號碼YGC-│
│    │      │          │洛因1包交給賴木森， │706號機車壹部沒收。   │
│    │      │          │得款1000元，再轉交給│                      │
│    │      │          │王秋雄。王秋雄則於事│                      │
│    │      │          │後無償轉讓海洛因若干│                      │
│    │      │          │供甲○○施用，以為報│                      │
│    │      │          │酬。                │                      │
├──┼───┼─────┼──────────┼───────────┤
│    │游紫媚│98年1月24 │游紫媚以公共電話聯繫│甲○○共同販賣第一級毒│
│    │      │日某時，在│王秋雄，表明欲購買海│品，處有期徒刑捌年。扣│
│    │      │台中巿崇德│洛因1000元，但日後再│案廠牌MOTOROLA、門號09│
│    │      │路之路邊。│給付價金，經王秋雄同│00000000號之行動電話壹│
│    │      │          │意後，王秋雄即在其住│支（含SIM卡壹枚）沒收 │
│    │      │          │處將海洛因1包交付王 │；共同販賣第一級毒品所│
│    │      │          │煜琨，由甲○○騎乘其│使用之車牌號碼YGC-706 │
│    │      │          │所有車牌號碼YGC-706 │號機車壹部沒收。      │
│三  │      │          │號之機車前去交易，其│                      │
│    │      │          │間游紫媚並撥打甲○○│                      │
│    │      │          │所有廠牌MOTOROLA、門│                      │
│    │      │          │號0000000000號之行動│                      │
│    │      │          │電話催促甲○○，後於│                      │
│    │      │          │上開時地，由甲○○將│                      │
│    │      │          │海洛因1包交付給游紫 │                      │
│    │      │          │媚，但實際上尚無取得│                      │
│    │      │          │價金。事後王秋雄另無│                      │
│    │      │          │償轉讓海洛因若干供王│                      │
│    │      │          │煜琨施用，以為報酬。│                      │
├──┼───┼─────┼──────────┼───────────┤
│    │游紫媚│98年2月24 │游紫媚以公共電話與王│甲○○共同販賣第一級毒│
│    │      │日凌晨某時│秋雄聯繫，而約妥向王│品，處有期徒刑捌年。扣│
│    │      │，在台中巿│秋雄購買海洛因1000元│案廠牌MOTOROLA、門號09│
│    │      │松竹路之路│後，王秋雄即在其住處│00000000號之行動電話壹│
│    │      │邊。      │將海洛因1包交付王煜 │支（含SIM卡壹枚）、新 │
│    │      │          │琨，由甲○○騎乘其所│臺幣陸佰元均沒收；共同│
│    │      │          │有車牌號碼YGC-706號 │販賣第一級毒品所使用之│
│    │      │          │之機車前去交易，其間│車牌號碼YGC-706號機車 │
│    │      │          │游紫媚亦撥打甲○○所│壹部沒收。            │
│    │      │          │有廠牌MOTOROLA、門號│                      │
│    │      │          │0000000000號之行動電│                      │
│    │      │          │話催促甲○○，後由王│                      │
│    │      │          │煜琨於上開時地，將海│                      │
│四  │      │          │洛因1包交付游紫媚， │                      │
│    │      │          │但游紫媚尚未給付1000│                      │
│    │      │          │元之價金。事後王秋雄│                      │
│    │      │          │委託真實身分不詳、不│                      │
│    │      │          │知其等販賣情節、綽號│                      │
│    │      │          │為「野狗」之成年男子│                      │
│    │      │          │，於98年2月24日上午1│                      │
│    │      │          │1時40分許，在台中巿 │                      │
│    │      │          │北屯區○○路○段178巷│                      │
│    │      │          │與160巷3弄之交岔路口│                      │
│    │      │          │，無償轉讓海洛因1包 │                      │
│    │      │          │（驗餘淨重0.1358公克│                      │
│    │      │          │）及交付現金600元給 │                      │
│    │      │          │甲○○，以為完成此次│                      │
│    │      │          │販賣行為之報酬，隨即│                      │
│    │      │          │為警查獲，扣得上述海│                      │
│    │      │          │洛因1包及現金600元。│                      │
└──┴───┴─────┴──────────┴───────────┘


司法院資訊處製作；財團法人民間司法改革基金會備份。
